---
title: "Ki-Kare Testi"
author: "Sercan Doğan"
date: "October 12, 2017"
output: html_document
---
## Başlangıç

Bu `R markdown`, R ile Ki-Kare testi yapımı üzerine hazırlanmıştır. Yapmak istediğim, hem ki-kare testinin adımlarını R üzerinden göstermektir.

Her zamanki gibi `tidyverse` kütüphanesini çağırıyorum.

```{r message=FALSE, warning=FALSE}
library(tidyverse)
```


#### Ki-Kare testi nedir?

* Ki-Kare testi belli bir dağılıma uygun olup olmamayı araştırmak için kullanılır.
* Bir veya birden fazla kategorilerde gözlenen değerler ile beklenen frekanslar arasındaki uyuma dayalı bir testtir.


$$X^2_{c-1} = \sum_{j = 1}^{c}\dfrac{(o_j-e_j)^2}{e_j}$$

$$c: sınıf\ sayısı$$
$$o_j: j.\ sınıf\ içerisindeki\ örnek\ birim\ sayısı$$
$$n: örnek\ hacmi$$
$$e_j: j.\ sınıf\ için\ beklenen\ frekans$$
$$p_j: H_0\ hipotezi\ (yokluk\ hipotezi)\ doğru\ iken,\ rastgele\ seçilen\ herhangi \ bir \ birimi\ j. \ sınıfta\ bulunma\ olasılığı$$

$$e_j = n \times p_j$$


#### Örnek
Anket çalışması yapan 200 kişilik bir ekipte, her bir anketörün yaptığı anket sayısı aşağıda verilmiştir. Dağılımın Poisson dağılımına uygun olup olmadığını ki-kare testi ile araştırınız.

| anket sayısı | anketör sayısı |
|:------------:|:--------------:|
| 0            | 44             |
| 1            | 64             |
| 2            | 48             |
| 3            | 23             |
| 4            | 12             |
| 5            | 5              |
| 6            | 2              |
| 7            | 1              |
| 8            | 1              |


Yukarıdaki veriyle bir tibble oluşturalım.
```{r}
anket <- tribble(
  ~anket_sayisi, ~anketor,
              0,       44,
              1,       64,
              2,       48,
              3,       23,
              4,       12,
              5,       5,
              6,       2, 
              7,       1,
              8,       1
)

anket

```


Öncelikle Hipotezimi oluşturalım:

$$H_0: Dağılım\ poison\ dağılımına\ uygundur. $$
$$H_A: Dağılım\ poison\ dağılımına\ uygun\ değildir. $$

Beklenen değerleri bulmak için öncelikle, Poisson dağılımının parametresi olan $\lambda$ yani ortalamayı bulmamız gerekli. Bunun için;

```{r}
lambda <- sum((anket$anket_sayisi * anket$anketor)) / 200

lambda
```

Poisson Dağılımı fonksiyonu:

$$ P(X = x) = \dfrac{\lambda^x*e^{-x}}{x!}$$
Yukarıdaki fonksiyonda x değerlerini yani `anket_sayisi` değerlerini yerine koyalım ve ardından 200 ile çarparak beklenen değerleri bulalım.
```{r}
anket$beklenen_deger <- sapply(anket$anket_sayisi, function(x) dpois(x,lambda = lambda) * 200)

anket
```

Not: Ki-kare testi yapılıyorsa gözlenen/beklenen frekans sayısı 5'ten küçükse bunları sınıflandırıyoruz.
```{r}
next_row <- filter(anket, beklenen_deger <= 5) %>%
    colSums()

anket <- anket %>%
  filter(beklenen_deger > 5) %>%
  rbind(next_row)

anket
```




Bulduğumuz değerleri Ki-Kare fonksiyonunda yerine koyalım,
```{r}
anket <- anket %>%
        mutate(chisq = ((anketor - beklenen_deger) ^ 2) / beklenen_deger)

anket

```








Ki-Kare değerlerini topladığmızda kritik değeri buluyoruz
```{r}
sum(anket$chisq)
```

$X_{0,05;5}^2 = 11,07$


Ki-Kare tablosuna baktığımızda tablo değerinin kritik değerden büyük olduğu için
$(11,07(ChiSquare-table) > 4.917)$, $H_0$ hipotezini red edemiyoruz.




